【裁判字號】    97,上易,231
【裁判日期】    970805
【裁判案由】    損害賠償
【裁判全文】
臺灣高等法院民事判決                 97年度上易字第231號
上  訴  人 元大商業銀行股份有限公司
法定代理人 丁○○
訴訟代理人 丙○○
           乙○○
被  上訴人 甲○○
上列當事人間損害賠償事件，上訴人對於中華民國97年2月4日臺
灣臺北地方法院96年度訴字第10146號第一審判決提起上訴，本
院於97年7月22日言詞辯論終結，判決如下：
    主  文
上訴駁回。
第二審訴訟費用由上訴人負擔。
    事實及理由
一、按在第二審為訴之變更或追加，非經他造同意，不得為之；
    但請求之基礎事實同一者，不在此限；民事訴訟法第446條
    第1項及第255條第1項第2款分別定有明文。查被上訴人於原
    審起訴時係依民法第18條、第195條第1項等關於侵權行為損
    害賠償之規定為本件請求，嗣於本院又追加依民法第28條、
    第188條之規定，為本件請求，核屬訴訟標的之追加，上訴
    人雖表示不同意，然被上訴人上開追加，核屬其所主張上訴
    人所屬職員因過失對其違法聲請強制執行之基礎事實所生，
    揆諸上述規定，毋庸經上訴人同意，依法應予准許，合先敘
    明。
二、被上訴人主張：
  (一)緣保證責任台南市第六信用合作社（下稱台南六信）經行政
    院金融監督管理委員會（下稱金管會）於民國（下同）94年
    12月1日以金管銀(六)字第09460011110號函核准與復華商業銀
    行股份有限公司（下稱復華銀行）合併，並由復華銀行概括
    承受台南六信之資產與負債；嗣金管會於96年8月13日以金
    管銀(六)字第09600334970號函核准復華銀行更名為元大商業
    銀行股份有限公司，惟法人格不失同一性，合先敘明。
  (二)台南六信於89年間在臺灣臺南地方法院（下稱臺南地院）向
    伊及案外人陳志雄提起清償借款訴訟，惟因伊係遭人偽造簽
    名擔任保證人，經臺南地院以89年度訴字第1785號民事判決
    台南六信對伊之訴部分敗訴確定在案。然台南六信以不正方
    式取得臺南地院90南院鵬執明字第4647號債權憑證（下稱系
    爭債權憑證），並於93年3月間據以向台灣高雄地方法院（
    下稱高雄地院）聲請執行伊所有財產，幸伊及時委託律師聲
    明異議，台南六信自知理虧始撤回執行。詎上訴人於94年間
    概括承受台南六信權利義務後，明知台南六信對伊並無債權
    存在，卻仍於96年8月31日持系爭債權憑證向臺灣臺北地方
    法院（下稱臺北地院）聲請強制執行伊於家福股份有限公司
    成功分公司（下稱家福公司）任職之薪資，致使家福公司誤
    認伊債信不良，為防止貨物遭伊侵占，改派伊擔任夜間補貨
    人員，事實上已形同受到降職處分，且此具有公示性的調職
    行為，對伊之名譽損害亦已造成，並不因為上訴人發函通知
    家福公司而能有所填補。同時，伊配偶亦因此遭受所任職之
    中科院同仁指指點點而無法諒解伊。伊在內、外均得不到支
    持與諒解下，精神上遭受極大痛苦。
  (三)經法人之法定代理人合法授權行為應對本人發生效力，法人
    對此具有代表權人所為之行為，應以法人自己行為等同視之
    。而上訴人於本案之各項文件，均由上訴人或台南六信之法
    定代理人合法授與代理權給各強制執行程序或訴訟行為代理
    人後，令其以上訴人名義對外行為，使法律效果對授權之本
    人直接發生效力之有權代理。所以本案實際執行人執行債權
    ，係因有法人代表權之法定代理人所合法授與代理權之下所
    為之行為，當然應視為具有法人代表權人本人所為之行為，
    故上訴人對此亦應負責。
  (四)爰依民法第18條、第195條第1項之規定，訴請(1)上訴人應於
    聯合報、中國時報、自由時報、蘋果日報頭版以16號之字體
    刊登道歉啟事1日。(2)上訴人應給付伊新台幣（下同）140萬
    6554元，及自起訴狀繕本送達翌日起至清償日止，按年息百
    分之五計算之利息。(3)願供擔保請准宣告假執行。原審判命
    上訴人應給付精神慰撫金20萬元本息，並駁回被上訴人其餘
    之訴（被上訴人就其敗訴部分，未據聲明不服，此部分已告
    確定）。上訴人就其敗訴部分，提起上訴，被上訴人則於本
    院追加依民法第28條、第188條之規定為請求，並聲明：上
    訴駁回。
三、上訴人則以：
  (一)伊與案外人台南六信合併後，本於實現債權之意思，善意信
    賴臺南地院核發之系爭債權憑證內容，具狀聲請強制執行被
    上訴人對於第三人之薪資債權，執行名義外觀既已明列被上
    訴人為債務人，自屬正當權利之行使，縱因此損及被上訴人
    之權利，難謂伊有故意或過失侵害權利之情。嗣被上訴人向
    伊表示上開執行名義與其所依據之本案民事確定判決內容不
    符，經伊積極查證屬實後，旋於翌日具狀向臺北地院聲請撤
    回強制執行，並同時發文通知第三人家福公司該等情事，亦
    主動函請財團法人金融聯合徵信中心更正相關授信紀錄，暨
    聲請臺南地院更正前開債權憑證內容，足見伊就該執行命令
    之影響，均已及時回復原狀，且被上訴人之財產狀況與伊聲
    請強制執行前後相較，亦未發生任何損害。
  (二)縱認伊因過失不法侵害被上訴人之權利，而應依民法第184
    條第1項規定負損害賠償責任，被上訴人亦應就其財產上之
    損害範圍負舉證之責。
  (三)名譽有無受損害，應以社會上對其評價是否貶損為斷，並非
    主觀上是否感受損害為其認定之標準。本案之「實際加害情
    形」前後持續不逾一週，影響之範圍亦僅限於特定第三人（
    被上訴人任職之公司），且上訴人於被上訴人來行說明後立
    即撤回強制執行、並依與系爭執行命令之送達同等之方式通
    知該第三人，被上訴人之名譽即已適時回復原狀，所受影響
    微乎其微。至該第三人以外之其他人知悉系爭執行命令之原
    因，有被上訴人配偶主動告知者，或有因其他第三人惡意散
    佈者，倘均要求伊一併負責，實與法不符。另依被上訴人之
    身分地位觀之，被上訴人原為一量販店之倉儲人員，未任管
    理職，亦未擔任會計、財務等依社會通念應具備較高信用道
    德標準之職務，故依一般客觀之社會價值衡量，其名譽因伊
    執行行為而受影響之程度，要難謂為重大，被上訴人據此而
    主張伊應負擔鉅額賠償，亦於法無據。
  (四)伊為法人，除符合民法第28條規定之情形外，不負自己侵權
    行為責任。且民法第195條第1項所稱相當之金額，應斟酌加
    害人與被害人雙方之身分、資力與加害程度及其他各種情形
    核定之，而所謂加害人係指實際為侵權行為人。所以本案「
    相當之金額」之衡量標準，應以實際為強制執行之自然人與
    被上訴人雙方之身分、資力以為斷等語，資為抗辯。並於本
    院聲明：(1)原判決不利於伊之部分廢棄。(2)上開廢棄部分，
    被上訴人在第一審之訴駁回。
四、兩造不爭執事項：
  (一)台南六信於89年間在臺南地院向被上訴人及陳志雄提起清償
    借款訴訟（案列89年度訴字第1785號），因被上訴人於借據
    及約定書上之簽名、用印均係遭他人偽造，故台南六信雖對
    陳志雄獲得勝訴確定判決，然其訴請被上訴人連帶清償借款
    部分，則遭判決敗訴確定。
  (二)台南六信於90年3月間持臺南地院89年度訴字第1785號確定
    判決，向該院聲請換發債權憑證（案列90年度執字第4674號
    ），該院於90年3月6日發給系爭債權憑證，其內記載債務人
    為陳志雄與被上訴人，債權人聲請執行金額欄則記載：「債
    務人應連帶給付債權人新台幣壹佰肆拾壹萬陸仟伍佰伍拾肆
    元，及自民國八十九年二月十九日起至清償日止按年息百分
    之八點六五計算之利息，暨按上開利率百分之二十計算之違
    約金」。
  (三)台南六信於93年3月間持系爭債權憑證向高雄地院聲請強制
    執行被上訴人之財產（案列93年度執字第10930號），該院
    於同年3月9日核發扣押命令，扣押被上訴人之存款，被上訴
    人於同年月31日具狀聲明異議，台南六信於同年4月14日撤
    回強制執行。
  (四)上訴人於94年12月1日概括承受台南六信之資產與負債，並
    於96年8月31日持系爭債權憑證向臺北地院聲請強制執行被
    上訴人財產（案列96年度執字第61848號），該院於同年9月
    5日核發扣押命令，扣押被上訴人於家福公司任職之薪資，
    家福公司於同年月7日收受該扣押令，上訴人嗣於同年月11
    日具狀撤回強制執行。
五、被上訴人又主張：上訴人明知台南六信對伊並無債權存在，
    卻仍於96年8月31日持內容錯誤之系爭債權憑證向臺北地院
    聲請強制執行伊於家福公司任職之薪資，致伊名譽受損，受
    有非財產上損害，上訴人自應負損害賠償責任等語。然此為
    上訴人所否認，並以前開情詞置辯。則本件所應審究者厥為
    ：(一)上訴人聲請強制執行有無故意或過失？(二)被上訴人請求
    上訴人給付精神慰撫金，有無理由？若為有理由，其得請求
    之金額為若干，始為合理？茲分別論述如下：
  (一)上訴人聲請強制執行有無故意或過失？
    1.台南六信前於台南地院89年度訴字第1785號請求清償借款
      訴訟中，請求被上訴人與陳志雄連帶清償借款，僅對陳志
      雄獲勝訴確定判決，對被上訴人之訴部分則獲判敗訴確定
      ，此觀該案判決書即明（見原審卷第9至13頁），惟台南
      地院依前開確定判決結果核發系爭債權憑證時，卻誤於債
      務人欄記載被上訴人姓名，且於債權人聲請執行金額欄記
      載：「債務人應連帶給付債權人新台幣壹佰肆拾壹萬陸仟
      伍佰伍拾肆元，及自民國八十九年二月十九日起至清償日
      止按年息百分之八點六五計算之利息，暨按上開利率百分
      之二十計算之違約金」等語，有系爭債權憑證在卷可稽（
      見原審卷第28頁），顯見系爭債權憑證之內容，與前開確
      定判決之結論明顯不符。
    2.台南六信為前開確定案件之當事人，對該案判決結果斷無
      不知之理，惟其竟疏未察覺系爭債權憑證之錯誤，而於93
      年間持系爭債權憑證向高雄地院聲請強制執行被上訴人之
      財產，經被上訴人於該案執行程序中依法聲明異議，台南
      六信方出具明載：「緣聲請人（即台南六信）因債務人陳
      志雄、甲○○不履行債務乙案，前曾向鈞院聲請強制執行
      在卷，茲因甲○○與本件借款債務無涉，是本案已無執行
      之必要，為此狀請鈞院鑒核，准予將本案撤回為禱」等語
      之撤回狀，撤回對被上訴人之強制執行等情，業經原審調
      閱高雄地院93年度執字第10930號執行案卷查明屬實，並
      有該案影印卷可考。台南六信既於前開撤回狀內表明被上
      訴人與陳志雄之借款債務無涉，堪認斯時其已查知系爭債
      權憑證與前開確定判決扞格之處。
    3.上訴人於94年12月間與台南六信合併，並概括承受該行之
      資產與負債，有金管會公函附於臺北地院96年度執字第
      61848號卷足憑，並經本院調閱前開案卷查明屬實。上訴
      人既概括承受台南六信之權利義務，該行之相關業務文件
      ，必然隨同業務移轉而移交予上訴人留存，此由上訴人嗣
      於96年間持系爭債權憑證向臺北地院聲請強制執行被上訴
      人之財產一節，亦可得證。上訴人既持有系爭確定判決及
      嗣後強制執行程序之相關文件資料，當能查知系爭債權憑
      證與系爭確定判決之結論互岐，及台南六信曾於93年間持
      內容有誤之系爭債權憑證，誤向高雄地院聲請強制執行被
      上訴人財產，嗣台南六信查知對被上訴人並無債權存在，
      而具狀撤回強制執行等情，惟上訴人對前開各節均未加注
      意、查證，復於96年8月底持系爭債權憑證向本院聲請對
      被上訴人之財產為強制執行，則其對此次錯誤執行，縱非
      蓄意為之，亦難解免過失之責。上訴人抗辯：伊善意信賴
      臺南地院核發之系爭債權憑證內容，聲請強制執行，難謂
      有故意或過失侵害權利之情，自非可採。
  (二)被上訴人請求上訴人給付精神慰撫金，有無理由？若為有理
    由，其得請求之金額為若干，始為合理？
    1.按「法人對於其董事或其他有代表權之人因執行職務所加
      於他人之損害，與該行為人連帶負賠償之責任。」、「因
      故意或過失，不法侵害他人之權利者，負損害賠償責任」
      、「受僱人因執行職務，不法侵害他人之權利者，由僱用
      人與行為人連帶負損害賠償責任。」、「不法侵害他人之
      身體、健康、名譽、自由、信用、隱私、貞操，或不法侵
      害其他人格法益而情節重大者，被害人雖非財產上之損害
      ，亦得請求賠償相當之金額。其名譽被侵害者，並得請求
      回復名譽之適當處分。」，民法第28條、第184條第1項前
      段、第188條第1項本文、第195條第1項分別定有明文。次
      按「名譽有無受損害，應以社會上對個人評價是否貶損作
      為判斷之依據，苟其行為足以使他人在社會上之評價受到
      貶損，不論其為故意或過失，均可構成侵權行為，其行為
      不以廣佈於社會為必要，僅使第三人知悉其事，亦足當之
      。」（最高法院90年台上字第646號判例參照）。
    2.經查，上訴人向臺北地院聲請強制執行，係委由其公司職
      員丙○○以代理人名義提出聲請，有聲請強制執行狀、民
      事委任書附於臺北地院96年度執字第61848號卷可稽，則
      丙○○為上訴人之受僱人兼代理人，而上訴人因過失而對
      被上訴人之財產為強制執行，已詳如前述，客觀上足使被
      上訴人被指為債信不良之人，其原所建立之聲望必有減損
      ，信譽勢必因此低落，衡諸一般社會通念，應認被上訴人
      在社會上之評價已受到貶損，而此復為遵照執行法院扣押
      命令扣押被上訴人薪資之家福公司所知悉，再者，臺北地
      院之執行命令寄到被上訴人住處，因債權人為上訴人而非
      台南六信，被上訴人之夫認為被上訴人有事相瞞，故極為
      生氣，還氣到說要和被上訴人離婚等語，亦據被上訴人之
      夫金一凡於原審證述屬實（見原審卷第61、62頁），足見
      被上訴人確因上訴人錯誤強制執行之舉，而受有家庭失和
      之苦，揆諸前開說明，被上訴人主張其名譽因本件錯誤強
      制執行而受損，精神上遭受痛苦，自堪採信。丙○○為上
      訴人之受僱人兼代理人，因執行職務，不法侵害被上訴人
      之權利，上訴人即應與丙○○對被上訴人負連帶賠償責任
      ，故被上訴人請求上訴人給付精神慰撫金，自屬有據。
    3.末按「慰藉金之賠償須以人格權遭遇侵害，使精神上受有
      痛苦為必要，其核給之標準固與財產上損害之計算不同，
      然非不可斟酌雙方身分資力與加害程度，及其他各種情形
      核定相當之數額。」（最高法院51年台上字第223號判例
      參照）。查被上訴人為專科畢業，並曾負笈日本就讀藝術
      短期大學，目前任職於家樂福公司，擔任補貨、倉庫管理
      工作，每月收入20,000元，名下無不動產等情，業據被上
      訴人陳明在卷（見原審卷第68頁），並與原審依職權調取
      之稅務電子閘門財產所得調件明細表相符（見原審卷第65
      、66頁）；上訴人則為資本額高達180億元之公司，有公
      司變更登記表足憑（見原審卷第34頁）。本院審酌上訴人
      之經濟情況遠較被上訴人為佳，及被上訴人曾因而遭受調
      職，並導致夫妻失和，暨上訴人加害程度等一切情狀，認
      被上訴人得請求上訴人賠償之精神慰撫金，以200,000元
      為適當。
六、綜上所述，被上訴人主張：上訴人因過失誤對伊為強制執行
    ，侵害伊之名譽權，致伊受有精神上痛苦，為可採。上訴人
    抗辯：伊善意信賴系爭債權憑證之內容，聲請強制執行，並
    無故意或過失之情，為不可採。從而，被上訴人依侵權行為
    之法律關係，請求上訴人給付精神慰撫金200,000元，及自
    起訴狀繕本送達翌日即96年10月18日起至清償日止，按年息
    百分之五計算之利息，為有理由，應予准許。是則原審判命
    上訴人如數給付，並為假執行之宣告，核無不合。上訴意旨
    指摘原判決不當，求予廢棄改判，為無理由，應予駁回。
據上論結，本件上訴為無理由，依民事訴訟法第449條第1項、第
78條，判決如主文。
中    華    民    國    97    年    8     月    5     日
                    民事第三庭
                        審判長法  官  林敬修
                              法  官  楊豐卿
                              法  官  黃騰耀
正本係照原本作成。
不得上訴。
中    華    民    國    97    年    8     月    6     日
                              書記官  秦仲芳


司法院資訊處製作；財團法人民間司法改革基金會備份。
